臺灣高雄地方法院民事判決
                                     109年度訴字第1767號
原      告  劉國欽  
訴訟代理人  洪士宏律師
            蘇辰雨律師
被      告  快樂京城大廈管理委員會

法定代理人  黃華亮  
訴訟代理人  陳柏中律師
            朱冠菱律師
上列當事人間確認區分所有權人會議無效等事件，本院於民國
111年1月20日言詞辯論終結，判決如下：
    主  文
確認快樂京城大廈區分所有權人會議於民國一○九年六月二十一
日案由一：快樂京城大廈組織章程暨住戶規約條文，刪除第二條
第二款但書，增列第二條第六、七款之決議無效。
確認快樂京城大廈如高雄市政府工務局民國一一○年十二月十六
日高市工務建字第一一○四一七九○四○○號函所附壹層平面圖
所示之B棟四周空地（標示為綠色）為原告約定專用。
訴訟費用由被告負擔。
    事實及理由
壹、程序部分：
    按「確認法律關係之訴，非原告有即受確認判決之法律上利
    益者，不得提起之。」民事訴訟法第247 條第1 項前段定有
    明文。又法律關係之存在與否不明確，致原告在私法上之地
    位有受侵害之危險，而此危險得以對於被告之確認判決除去
    者，即得依民事訴訟法第247 條規定，提起確認之訴。查原
    告主張快樂京城大廈（下稱系爭大廈）於民國109 年6 月21
    日召開之區分所有權人會議（下稱系爭會議），其中案由一
    即系爭大廈組織章程暨住戶規約條文刪除第2條第2款但書，
    增列第2條第6、7款之決議內容（下稱系爭決議）違法而屬
    無效，被告自不得以無效之系爭決議，侵害原告如高雄市政
    府工務局110年12月16日高市工務建字第11041790400號函所
    附壹層平面圖所示B棟四周空地（標示為綠色，下稱系爭空
    地）之約定專用權等情，然為被告所否認。足見兩造間就系
    爭決議效力，及原告就系爭空地約定專用權之存否，處於不
    明確之狀態，致原告於私法上之地位有受侵害之危險，而此
    危險得以確認訴訟予以除去，揆諸上開說明，原告提起
    本件訴訟，有即受確認判決之法律上利益，合先敘明。
貳、實體部分：
一、原告主張：訴外人劉彩惠於88年3 月22日向訴外人京成建設
    股份有限公司（下稱京成公司）購買位於系爭大廈B 棟1 樓
    之門牌號碼高雄市○○區○○路00號1 樓房屋（即高雄市○○區○○
    ○段0000○號）及其坐落基地（下合稱系爭房地），雙方就此
    簽訂不動產買賣契約書（下稱系爭契約），據契約附件㈠大
    樓管理規則切結書（下稱系爭切結書）第3 條第3 項所載，
    系爭空地經全體住戶同意為約定專用部分，專屬1 樓住家即
    系爭房地所有權人使用。原告於97年4 月30日自劉彩惠處受
    讓系爭房地後，依系爭切結書之約定，系爭空地為原告約定
    專用。詎被告召開系爭會議後，逕作成系爭決議，以此否認
    原告就系爭空地之約定專用權。查系爭決議已造成約定專用
    變更之效果，卻未徵得原告同意，亦未訴請法院判決確定，
    顯違反公寓大廈管理條例第33條第3 款前段規定，應屬無效
    。又系爭空地經京成公司媒介，於區分所有權人間合意成立
    分管契約，原由劉彩惠使用，嗣由原告承受，而該分管契約
    未經全體區分所有權人同意終止，不因系爭決議修正規約而
    失其效力等語。並聲明如主文所示等語。
二、被告則以：系爭空地是否因系爭切結書第3 條第3 項所載，
    即屬約定專用部分，尚有爭執。據調閱自高雄市政府工務局
    之系爭大廈壹層平面圖顯示，系爭空地為防火巷及法定騎樓
    ，則系爭空地應為系爭大廈共用部分或約定共用部分，不得
    約定專用，自非專屬系爭房地所有權人使用，故系爭決議未
    違反公寓大廈管理條例之規定等語置辯。並聲明：原告之訴
    駁回。
三、兩造不爭執事項：
  ㈠劉彩惠於88年3 月22日向京成公司購買系爭房地，雙方就此
    簽訂系爭契約。
  ㈡劉彩惠基於系爭大廈區分所有權人身分，參與第一次區分所
    有權人會議。
  ㈢原告以買賣為登記原因，自劉彩惠受讓系爭房地，於97年5月
    20日登記為系爭房地所有權人。
  ㈣系爭大廈住戶規約之第2條第2款原規定：「本大廈法定空地
    、開放空間、…等為共用部分，應供全體區分所有權人及住
    戶共同使用，非經規約或區分所有權人會議之決議，不得約
    定為約定專用部分。但起造人或建築業者之買賣契約或分管
    契約書已有約定時，從其約定」。被告召開系爭會議，並於
    其案由一中作成系爭決議。
四、本件爭點：
  ㈠系爭契約是否附有系爭切結書，其中系爭切結書第3 條第3項
    為：「本人及日後轉接之承受人，均願同意遵守下列約定使
    用事項：三全體住戶同意本大廈地面層空地之B 棟四周空地
    及D 、E 、F 、H 棟後院空地歸所屬壹樓住家使用，但不得
    增建外，其餘空地由公司統一規劃為中庭花園，任何人不得
    擅自佔用或堆積物品」？
  ㈡原告主張成立之約定專用部分，其效力為何？
  ㈢系爭決議是否違反公寓大廈管理條例第33條第3款規定而無效
    ？
五、得心證之理由：
  ㈠劉彩惠於88年3 月22日向京成公司購買系爭房地，雙方就此
    簽訂系爭契約，原告復以買賣為登記原因，自劉彩惠受讓系
    爭房地，於97年5 月20日登記為系爭房地所有權人，此為兩
    造所不爭執，復有系爭契約及系爭切結書影本（訴一卷第17
    3 至189 頁）、鳳山區七老爺段1971建號之建物登記第一類
    謄本、地籍異動索引、鳳山區七老爺段321 地號之土地登記
    第三類謄本（審訴卷第111 至193 頁）等在卷可稽，此部分
    事實應堪認定，合先敘明。
  ㈡又快樂京城建案係由京成公司起造，該建案買賣合約書等資
    料已逾資料保存年限，且京成公司於106 年搬遷時已全數銷
    毀，故無法提供相關資料，有京成公司110 年5 月18日（11
    0 ）京成字第034 號函可資佐證（訴一卷第157 頁）。則本
    件無法自京成公司調取系爭契約及系爭切結書查證，以確認
    系爭切結書是否為系爭契約簽約時之附件內容，惟系爭契約
    簽訂於88年間，距今已逾20年之久，資料保存不易，復參以
    系爭契約、系爭切結書及原告檢附之系爭契約附件㈡地下汽
    車停車位之權屬及使用特別約定切結書（訴一卷第191 頁）
    上「劉彩惠」之署名，其筆劃運勢、特色，以肉眼觀之均無
    二致，應為劉彩惠於購買系爭房地時所簽立。況原告為提出
    系爭契約完整內容，亦提供系爭契約之附件㈢快樂京城銷售
    坪數簡算表以為參酌（訴一卷第193 頁），參以該坪數簡算
    表所載內容，雖與本件爭點不具密切關連性，但記載各種計
    算公式，內容堪稱縝密複雜。就本件舉證責任而言，原告就
    系爭切結書為系爭契約之附件，構成劉彩惠與京成公司間合
    意內容乙節，雖負有舉證之責，惟原告應無因此刻意偽造附
    件㈡地下汽車停車位之權屬及使用特別約定切結書及附件㈢快
    樂京城銷售坪數簡算表之必要，足見系爭契約及系爭切結書
    應屬真正。另系爭契約第12條其他特約事項欄位，特以手寫
    方式載明「㈣其他如附件」等字樣，足證包含系爭切結書在
    內之上開各項附件文件，應均為承購戶簽訂系爭契約之附件
    。況公寓大廈等集合住宅之買賣，建商與各承購戶約定，公
    寓大廈之共用部分或其基地之空地由特定共有人使用，以作
    為不同銷售價格之籌碼，此為不動產交易實務所常見，益徵
    系爭切結書應為系爭契約之附件無訛。
  ㈢按公寓大廈共用部分經約定供特定區分所有權人使用者，稱
    約定專用部分，公寓大廈管理條例第3 條第5 款定有明文。
    次按共有物分管契約係共有人就共有物管理方法所成立之協
    議，依修正前民法第820 條第1 項規定，應由共有人全體共
    同協議訂定之。又意思表示有明示及默示之分，前者係以言
    語文字或其他習用方法直接表示其意思，後者乃以其他方法
    間接的使人推知其意思。至若單純之沈默則與默示之意思表
    示不同，除有特別情事，依社會觀念可認為一定意思表示者
    外，不得即認係默示之意思表示。又公寓大廈等集合住宅之
    買賣，建商與各承購戶約定，公寓大廈之共用部分由特定共
    有人使用，除別有規定外，固可認為共有人間已合意成立分
    管契約，他共有人嗣後將其應有部分讓與第三人，除有特別
    情事外，其受讓人對於分管契約之存在，通常即有可得而知
    之情形，而應受分管契約之拘束（最高法院105 年度台上字
    第445 號民事判決參照）。末按共有物分管之約定，不以訂
    立書面為必要，倘共有人間實際上劃定使用範圍，對各自占
    有管領之部分，互相容忍，對於他共有人使用、收益各自占
    有之土地，未予干涉，已歷有年所，即非不得認有默示分管
    契約之存在（最高法院100 年度台上字第2103號、105 年度
    台上字第209 號、109 年度台上字第1668號民事判決）。經
    查，系爭大廈為京成公司起造後，販售與劉彩惠在內之各承
    購戶，且系爭切結書載明：「…本人同意確實遵守大廈所訂
    管理規則各項條款如左…第3 條：本人即日後轉接之承受人
    ，均願同意遵守下列約定使用事項：㈠屋頂平台為全體區分
    所有權人所共有，任何住戶不得擅自佔用或堆積物品。㈡本
    大廈採用開放性空間設計，頂蓋型私設通路增建為公共門廳
    ，另頂蓋型開放空間闢建為交誼會議室，其使用依管理委員
    會制定之使用規則正確使用之。㈢全體住戶同意本大廈地面
    層空地之B棟四周及D、E、F、H棟後院空地歸所屬壹樓住家
    使用，但不得增建外，其餘空地由公司統一規劃為中庭花園
    ，任何人不得擅自佔用或堆積物品。…」等（審訴卷第24、2
    5頁），足見各承購戶於簽訂房地買賣合約書時，因買賣合
    約書附有系爭切結書，各承購戶間已透由京成公司就系爭空
    地合意成立分管契約，並得據以拘束嗣後受讓取得之區分所
    有權人。又系爭大廈之公寓大廈草約第2條第2項規定：「本
    公寓大廈法定空地、樓頂平台為共用部分，應供全體區份所
    有權人及住戶共同使用，非經規約或區分所有權人會議之決
    議，不得約定為約定專用部分。該大樓於90年2月7日召開第
    一次區分所有權人會議之規約第2條第2款略以：本大樓法定
    空地、開放空間…等為共用部分，應供全體區分所有權人及
    住戶共同使用，非經規約或區分所有權人會議之決議，不得
    約定為約定專用部分，又95年1月14日區分所有權人會議修
    訂增訂但書「…但起造人或建築業者之買賣契約書或分管契
    約書已有約定時，從其約定。」，此有高雄市政府工務局11
    0年12月16日高市工務建字第11041790400號函及其附件在卷
    可佐（訴二卷第9至10頁），依上開規約沿革，足見系爭大
    廈之規約原規定「非經規約或區分所有權人會議之決議，不
    得約定為約定專用部分」，因系爭切結書之約定，為免規約
    與分管契約相互矛盾，始於95年1月14日區分所有權人會議
    增列第2條第2款但書規定，以為適用。益徵系爭契約於簽訂
    時，因有系爭切結書作為附件，而具有分管契約之約定，若
    區分所有權人受讓系爭房地，在法所允許之情形下，應受推
    認得依分管約定而享有系爭空地之約定使用權。
  ㈣至被告抗辯：系爭空地為防火巷及法定騎樓，依公寓大廈管
    理條例第7 條第2 款規定，及內政部86年4 月17日台內營字
    第86726260號函所示，該等空地應為系爭大廈共用部分或約
    定共用部分，不得約定專用等語。惟按84年6 月28日制定公
    布之公寓大廈管理條例第44條第1 項規定，公寓大廈之起造
    人於申請建造執照時，應檢附專有部分、共用部分標示詳細
    圖說及住戶規約草約。於設計變更時亦同。嗣該條例於92年
    12月31日修正公布時，增列申請建造執照時，應檢附約定專
    用部分之詳細圖說及規約草約等內容。查系爭大廈之建照號
    碼為（86）高縣建局建管字第02340 號（訴一卷第113 頁）
    ，足見本件申請建造執照時，依修正前公寓大廈管理條例第
    44條第1 項規定，僅須檢附專有部分、共用部分標示詳細圖
    說及住戶規約草約，無須檢附約定專用部分之詳細圖說及規
    約草約。又本件依該建照執照圖說A-10（張號10/79 ）所示
    ，本案法定空地並無標示「專有」或「共用」及非屬防火巷
    或法定騎樓，有高雄市政府工務局110 年3 月25日高市工務
    建字第11032821701 號、110 年12月16日高市工務建字第11
    041790400 號函及其附件在卷可佐（訴一卷第111 至113頁
    、訴二卷第9 至10頁），足見系爭空地並非防火巷或法定騎
    樓，則被告前揭抗辯顯已無據。
  ㈤按區分所有權人會議之決議，未經依下列各款事項辦理者，
    不生效力：三、依第56條第1 項規定成立之約定專用部分變
    更時，應經使用該約定專用部分之區分所有權人同意。但該
    約定專用顯已違反公共利益，經管理委員會或管理負責人訴
    請法院判決確定者，不在此限，公寓大廈管理條例第33條第
    3 款定有明文。查系爭決議刪除系爭大廈組織章程暨住戶規
    約條文第2 條第2 款但書「但起造人或建築業者之買賣契約
    書獲分管契約書已有約定時，從其約定」，並增列同條第6
    款「六、本大廈門口前及左、右側開放空間停放機車，需預
    留行人通行走道，車輛出入時需將車輛熄火牽出或牽入，亦
    不得約定專用部分」、同條第7 款「本大廈一樓週防火巷不
    得堆積雜物亦不得約定專用部分，若有違者由管理委員會決
    議後，依廢棄物管理辦法給予清理」，則系爭決議已變更原
    告就系爭空地之約定專用部分，有系爭大廈組織章程暨住戶
    規約條文修訂對照在卷足憑（審訴卷第71頁）。而公寓大廈
    管理條例第33條第3 款就「約定專用部分有變更時，應經使
    用該約定專用部分之區分所有權人同意」而為規定，惟原告
    並未參與系爭會議，而未在簽到簿簽名報到，有系爭大廈10
    9 年度區分所有權人會議出席人員名冊可資佐證（審訴卷第
    83頁），則原告依公寓大廈管理條例第33條第3 款主張系爭
    決議未經其同意而無效，應屬有據。
六、本件為判決之基礎已臻明確，兩造其餘之陳述及所提其他證
    據，經本院斟酌後，認為均於判決之結果無影響，亦與本案
    之爭點無涉，自無庸逐一論述，併此敘明。
七、據上論結，原告之訴為有理由，依民事訴訟法第78條，判決
    如主文。
中　　華　　民　　國　 111　　年　　2 　　月　　17　　日
                          民事第五庭  法  官  呂俊杰
以上正本係照原本作成。
如對本判決上訴，須於判決送達後20日內向本院提出上訴狀。如
委任律師提起上訴者，應一併繳納上訴審裁判費。
中　　華　　民　　國　 111　　年　　2 　　月　　18　　日
                                      書記官  陳褘翎